臺灣高等法院刑事裁定
110年度毒抗字第895號
抗  告  人
即  被  告  吳秉珅



上列抗告人即被告因毒品危害防制條例案件，不服臺灣士林地方
法院110年度毒聲字第403號，中華民國110年4月30日裁定（聲請
案號：臺灣士林地方檢察署110年度聲觀字第353號、110年度毒
偵字第 1021號），提起抗告，本院裁定如下：
    主  文
抗告駁回。 
    理  由
一、原裁定意旨略以：抗告人即被告吳秉坤（下稱被告）基於施
    用第二級毒品甲基安非他命之犯意，於民國109 年4 月30日
    凌晨1 時許，在臺北市大同區臺北橋下公廁內，以將第二級
    毒品甲基安非他命置於玻璃球吸食器內以火燒烤後吸食煙氣
    之方式，施用第二級毒品甲基安非他命1次等事實，業據被
    告於警詢、偵查中坦承不諱，且被告為警查獲時採集之尿液
    ，經送驗結果確呈安非他命、甲基安非他命陽性反應之事實
    ，亦有台灣尖端先進生技醫藥股份有限公司109 年5 月19日
    濫用藥物檢驗報告、臺北市政府警察局偵辦毒品案件尿液檢
    體委驗單、109 年4 月30日勘察採證同意書在卷可憑；復又
    被告為警查扣之1小包物品及玻璃球吸食器1組，均亦檢出含
    有第二級毒品甲基安非他命成份之事實，有臺北市政府警察
    局大同分局搜索扣押筆錄、扣押物品目錄表、自願受搜察同
    意書、交通部民用航空局航空醫務中心109 年5 月12日航藥
    鑑字第0000000 號毒品鑑定書附卷可稽，足見被告自白與事
    實相符，其施用第二級毒品之犯行，堪予認定。被告前於10
    5年間，因施用第二級毒品案件，經法院裁定送勒戒處所施
    以觀察、勒戒後，嗣認無繼續施用毒品傾向，於105年10月2
    6日執行完畢釋放出所，並經臺灣新北地方檢察署檢察官以1
    05年度毒偵字第3773號、第7411號、第7541號為不起訴處分
    確定，其後未曾再因施用毒品案件，經法院裁定送觀察、勒
    戒或強制戒治等情，此有本院被告前案紀錄表在卷可稽。是
    被告本案施用毒品犯行距其最近1 次因犯施用毒品罪經觀察
    勒戒執行完畢之日即105年10月26日已逾3 年，依上開說明
    ，即應再令觀察、勒戒。檢察官聲請裁定令被告入勒戒處所
    施以觀察、勒戒，核無不合，應予准許。爰依毒品危害防制
    條例第20條第1項，裁定被告應送勒戒處所觀察、勒戒等語
    。
二、抗告意旨略以：
　㈠本次毒品危害防制條例修法匆促未盡完善，經媒體報導為政
    治酬庸下而制訂，於矯正機關內同學均對此產生怨懟，質疑
    權益遭受剝奪。抗告人為3犯以上之施用毒品者，依據本次
    修法究應為觀察勒戒或追訴判刑並無明確規定，若依被告權
    益角度，應兼顧刑罰平衡原則，依據被告行為之時間適用，
    不應不論新法前後未經統一拘束裁量論斷法律，且行為後法
    律有利於行為人者，適用最有利於行為人之法律，而檢察官
    並未詳查被告係經觀察勒戒後再犯施用毒品罪，事實上觀察
    勒戒對被告已無成效，雖立法執法者認勒戒為輕、有利被告
    ，然實際上觀察勒戒處遇上只是聘請一些慈濟阿姨來說一些
    家庭故事、校園體育老師來帶領跑步、打球，甚至帶院線片
    來播放電影，未考量戒賭為自我觀念的導正，這些作為根本
    和勒戒根本風馬牛不相及，只是浪費公帑和人力。抗告人在
    前案業已判刑執行中，應該依據刑法第2條比較新舊法時，
    要考量中間舊法是否有利於抗告人，倘一再施以觀察、勒戒
    ，而勒戒所評分標準一定會因被告先前所受過之勒戒處分、
    多次判刑前科紀錄，而經判斷為有失用毒品傾向進而再遭強
    制戒治，而該處分為拘禁人身自由，自當更為謹慎翔實。
　㈡原裁定雖參照最高法院109年度台上大字第3826號大法庭裁定
    ，然此非最高法院最終統一見解，且實務上亦不斷發生爭議
    ，眾多情形相同之3犯者受刑人但願受勒戒處分者為零，更
    於觀察勒戒滿2月後不見解還，令被告限於恐慌，深怕被送
    往勒戒，對於此等處遇，各院檢處置不一，幸運者能併罰，
    是請求給予併罰免受勒戒之苦，以免囚情不穩，不因新法而
    感激，而每天幹譙，如此情形立法者知悉嗎？原本修法只是
    從5年改為3年，係指最後一次勒戒後逾3年，倘中間再犯自
    應由執行完畢日起算方為適法，修法前最高法院見解也是如
    此，本次修法應無修正最高法院見解方式。報章報導本次修
    法倒置法官判決無所適從，才會召開大法庭統一見解，所以
    本件並非統一的見解，法官行使職權偏於保守，難以彰顯高
    等法院領頭之尊。是檢察官聲請似有未恰。是提出抗告，請
    求撤銷原裁定，更為適法之裁判。而抗告人已於執行期間長
    期接受毒品輔導、宗教團體授課，結合律師、觀護人、醫師
    、社工、心理諮商各不同領域專業人士講課，事實上也等同
    觀察勒戒處遇，實無再受勒戒之必要云云。
三、查被告行為後毒品危害防制條例業經109年1月15日修正公布
    、同年7月15日施行，其中第20條第3項規定，犯第10條之罪
    於觀察、勒戒或強制戒治執行完畢釋放後，3年後再犯第10
    條之罪者，適用本條前2 項之規定。依同條例第35條之1 第
    1 款規定，偵查中之案件，由檢察官依修正後規定處理，合
    先敘明。則毒品危害防制條例修正後因87年5月20日毒品危
    害防制條例公布施行後之刑事政策，對於施用毒品者，已揚
    棄純粹的犯罪觀，雖強調「除刑不除罪」之理念，認為施用
    毒品者具有「病患性犯人」之特質，惟囿於當時戒治及醫療
    體系均不完整、專業人員欠缺且戒毒知識尚有不足，社會大
    眾仍視施用毒品者為「犯人」而非「病患」，暨相關戒毒及
    事後之追蹤、輔導配套措施亦不完備，其刑事政策明顯將施
    用毒品者偏向「犯人」身分處理，導致監獄人滿為患，且施
    用毒品人口不減反增。為此，戒毒政策不得不改弦易轍，開
    始正視施用毒品者實屬「病患」之特質。先於97年新增毒品
    危害防制條例第24條附命完成戒癮治療緩起訴制度，確立「
    附命完成戒癮治療緩起訴處分」及「觀察、勒戒或強制戒治
    」雙軌治療模式。本次修正之毒品條例第20條第3項及第23
    條第2項，雖僅將原條文之再犯期間由「5 年」改為「3 年
    」，惟鑑於將施用毒品者監禁於監獄內，僅能短期間防止其
    接觸毒品，因慣用毒品產生之「心癮」根本無法根除，並慮
    及毒品條例施行多年累積之戒毒經驗及實效，暨逐步擴充之
    醫療、戒癮機構、專業人力、社區支援系統等資源，尤以本
    次毒品條例第24條修正，擴大檢察官對施用毒品者附條件緩
    起訴處分之範圍，使其能視個案具體情形給予適當多元社區
    處遇。本次修正後對於施用毒品者之思維，自應與時俱進，
    擺脫以往側重於「犯人」身分之處罰，著重其為「病患」之
    特質，並以「治療」疾病為出發點，重新評價前揭所謂「3
    年後再犯」之意義。復毒品戒除不易，須經長期且持續之治
    療，施用毒品者既被視為「病患性犯人」，最佳處遇方式即
    為治療。對於施用毒品者之治療方式，有機構外之處遇（如
    自行赴醫院戒癮、附命完成戒癮治療緩起訴處分等），或機
    構內之觀察、勒戒或強制戒治；至對施用毒品者科以刑罰，
    無非在運用刑罰之一般預防功能以嚇阻毒品之施用。監獄為
    執行場所而非戒癮專責機構，針對施用毒品者及其再犯之特
    性，法務部於106年12月5日頒訂之「科學實證之毒品犯處遇
    模式計畫」，目的即是積極引進地區醫療體系之協助，提供
    毒癮戒治，落實社區追蹤輔導及治療之銜接，俾修復創傷、
    預防再犯。惟刑罰因涉及人身自由之基本權，故於施用毒品
    初犯時皆以傳統之機構外或機構內處遇方式治療，如再施用
    毒品時，始科以刑事責任。而當刑罰處遇仍不能有效幫助施
    用毒品者改善惡習時，即表示無法以此方式發揮治療效果，
    若繼續施以刑罰只具懲罰功能，不僅無法戒除毒癮，更漸趨
    與社區隔離，有礙其復歸社會。基於憲法應保障人民之生存
    權，及根據每個國民生存照顧需要提供基本給付之理念，為
    協助施用毒品者戒除毒癮復歸社會，對於經監獄監禁處遇後
    仍再犯之施用毒品者，更應恢復以機構內、外之治療協助其
    戒除毒癮。此即本次修正毒品條例第20條第3 項關於施用毒
    品者所謂「3年後再犯」係何所指之立法真諦。除檢察官優
    先適用第24條命附條件緩起訴處分處遇（不論幾犯，亦無年
    限）外，對於施用毒品初犯者，應適用第20條第1項、第2項
    為機構內之觀察、勒戒或強制戒治；若於上開機構內處遇執
    行完畢釋放後，於「3年內再犯」者，依第23條第2 項規定
    ，應依法追訴；倘於「3年後再犯」自應再回歸到傳統醫療
    體系機構內重為觀察、勒戒或強制戒治之治療。是對於戒除
    毒癮不易者，唯有以機構內、外處遇及刑事制裁等方式交替
    運用，以期能控制或改善其至完全戒除毒癮。是以對於毒品
    條例第20條第3 項及第23條第2項所謂「3年後（內）再犯」
    ，自應跳脫以往窠臼，以「3 年」為期，建立「定期治療」
    之模式。其規定中所謂「3年後再犯」，只要本次再犯（不
    論修正施行前、後）距最近1 次觀察、勒戒或強制戒治執行
    完畢釋放，已逾3年者，即該當之，不因其間有無犯第10條
    之罪經起訴、判刑或執行而受影響（最高法院109年度台上
    大字第3826號裁定參照）。
四、經查：
  ㈠被告基於施用第二級毒品甲基安非他命之故意，於前揭時地
    以將第二級毒品甲基安非他命置入玻璃球內燒烤吸食煙霧之
    方式，施用第二級毒品甲基安非他命1次等事實，業據被告
    於警詢、偵查中坦承不諱，且其尿液經警採集後，送臺灣尖
    端先進生技醫藥股份有限公司以酵素免疫分析法（EIA）初
    驗，再以氣相層析質譜儀法（GC/MS）複驗結果，呈安非他
    命、甲基安非他命陽性反應乙節，有該公司109年5月19日濫
    用藥物檢驗報告、臺北市政府警察局偵辦毒品案件尿液檢體
    委驗單在卷可稽；復查獲被告時扣案之白色晶體、吸食器，
    經送交通部民用航空局航空醫務中心檢驗結果，檢出甲基安
    非他命成分等情，該中心109年5月12日航藥鑑字第0000000
    號毒品鑑定書、自願受搜索同意書、臺北市政府警察局大同
    分局搜索扣押筆錄、扣押物品目錄表附卷可查，此堪信被告
    前開任意性自白確與事實相符，足認被告確有於上揭時、地
    為施用第二級毒品甲基安非他命之犯行。
  ㈡被告前因施用第二級毒品案件，經臺灣新北地方法院以105年
    度毒聲字第728號裁定送觀察、勒戒後，認無繼續施用之傾
    向，於105年10月26日釋放出所，並經臺灣新北地方檢察署
    以105年度毒偵字第7541號號不起訴處分確定等情，有本院
    被告前案紀錄表在卷可稽，是本次所犯施用毒品距離前次觀
    察勒戒執行完畢釋放已逾3年，原審准許檢察官之聲請，依
    修正後毒品危害防制條例第20條第1項規定，裁定被告應送
    勒戒處所觀察、勒戒，揆諸前揭規定及說明，原審裁定令被
    告入勒戒處所觀察、勒戒，經核並無重大明顯之瑕疵，自屬
    合法。
  ㈢抗告意旨以：修法後應適用最有利於抗告人之條文，而觀察
    勒戒業已對抗告人並無成效云云。然：
　　1.抗告人行為後，109年1月15日修正公布之毒品危害防制條
      例第20條、第23條等規定暨增訂第35條之1，已於同年7月
      15日施行，其中第20條第3項、第23條第2項已由「依前項
      規定為觀察、勒戒或強制戒治執行完畢釋放後，五年後再
      犯第十條之罪者，適用本條前二項之規定。」、「觀察、
      勒戒或強制戒治執行完畢釋放後，五年內再犯第十條之罪
      者，檢察官或少年法院 (地方法院少年法庭) 應依法追訴
      或裁定交付審理。」，分別修正為「依前項規定為觀察、
      勒戒或強制戒治執行完畢釋放後，三年後再犯第十條之罪
      者，適用前二項之規定。」、「觀察、勒戒或強制戒治執
      行完畢釋放後，三年內再犯第十條之罪者，檢察官或少年
      法院（地方法院少年法庭）應依法追訴或裁定交付審理。
      」，新增第35條之1則規定：「本條例中華民國一百零八
      年十二月十七日修正之條文施行前犯第十條之罪之案件，
      於修正施行後，依下列規定處理：一、偵查中之案件，由
      檢察官依修正後規定處理。二、審判中之案件，由法院或
      少年法院（地方法院少年法庭）依修正後規定處理；依修
      正後規定應為不起訴處分或不付審理之裁定者，法院或少
      年法院（地方法院少年法庭）應為免刑之判決或不付審理
      之裁定。三、判決確定尚未執行或執行中之案件，適用修
      正前之規定。」，故在本次修正條文施行前犯該條例第10
      條之罪，不論係尚在偵查中之案件或已起訴繫屬中之審判
      案件，均應依修正後之規定處理。本案抗告人施用毒品犯
      行，前經檢察官起訴，於109年7月7日繫屬原審法院（109
      年度審易字第1253號後改為109年度易字第688號）時，尚
      在前開毒品危害防制條例修正施行之前，然於原審法院審
      理中，該條例已修正施行，揆諸前揭說明，自應依修正後
      之規定處理。原審法院依新法將上開案件改依通常程序審
      理後，認應由檢察官依職權裁量是否聲請法院裁定觀察、
      勒戒或為命附條件之緩起訴處分，不得逕行追訴、處罰，
      而以109年度易字第688號判決公訴不受理，再經本院以11
      0年度上易字第220號判決駁回上訴確定。從而檢察官依新
      法規定，向原審法院聲請裁定觀察、勒戒，於法並無不合
      。抗告意旨以：法律變更應適用最有利於抗告人之法律云
      云，顯有誤會。　　　
　　2.本件被告施用第二級毒品甲基安非他命之時間已在其最近
      一次觀察勒戒執行完畢之3年後，業如前述，是本件不因
      被告其間曾因犯毒品危害防制條例第10條之罪經起訴、判
      刑或執行而受影響，檢察官仍應依毒品危害防制條例第20
      條第3項、第1項或第24條規定為觀察、勒戒或附條件緩起
      訴之處置。是抗告意旨：請求給予司法判決處分云云，顯
      與前開法律規定及最高法院判決意旨有違，與法無據。
　　3.毒品危害防制條例觀察、勒戒之規定，係對施用毒品成癮
      者所為之積極矯治措施之保安處分，目的在斷絕施用毒品
      者對毒品之依賴，屬強制規定，除經檢察官審酌個案情形
      ，為附命完成戒癮治療之緩起訴處分，可排除觀察、勒戒
      之適用外，即應向法院聲請裁定將被告送勒戒處所觀察、
      勒戒，非謂被告不具有毒品戒癮治療實施辦法及完成治療
      認定標準所定不適合為戒癮治療之事由存在，檢察官即應
      為附命完成戒癮治療之緩起訴處分。又檢察官選擇向法院
      聲請裁定令被告入勒戒處所接受觀察、勒戒，或對行為人
      為附命完成戒癮治療之緩起訴處分，均屬立法者給予檢察
      官之職權，並非法院所得過度介入審酌，亦非得認係施用
      毒品者所享有之權利，或有依其意願選擇之餘地，檢察官
      並不受被告聲請之拘束。抗告意旨以：抗告人並無觀察勒
      戒之意願、對抗告人已無成效，認檢察官聲請觀察、勒戒
      具裁量瑕疵云云，自有誤會。
五、綜上所述，原審依毒品危害防制條例第20條第1項規定，裁
    定被告應送勒戒處所觀察、勒戒，經核並無違誤。抗告意旨
    猶執前詞指摘原裁定不當，請求撤銷原裁定，為無理由，應
    予駁回。　　 
據上論斷，應依刑事訴訟法第412條，裁定如主文。　
中　　華　　民　　國　　110 　年　　5 　　月　　27　　日
                  刑事第十二庭審判長法  官  陳如玲
                                    法  官  蔡如惠
                                    法  官  郭惠玲
以上正本證明與原本無異。
不得再抗告。
                                    書記官  賴尚君
中　　華　　民　　國　　110 　年　　5 　　月　　27　　日